ACORDAO-COMPLETO-2411577

ACÓRDÃO 1506/2020 ATA 21/2020 - PLENÁRIO

VISTOS, relatados e discutidos estes autos de tomada de contas especial instaurada pela Empresa Brasileira de Correios e Telégrafos, em desfavor de seu ex-empregado Sr. Felipe Pereira da Silva, CPF XXX.364.503-XX, em razão de dano à estatal decorrente da ausência de numerário na Agência dos Correios Montes Altos/MA;
ACORDAM os Ministros do Tribunal de Contas da União, reunidos em sessão de Plenário, ante as razões expostas pelo Relator, em:
9.1. julgar irregulares as contas do contas do Sr. Felipe Pereira da Silva, CPF XXX.364.503-XX, ex-gerente da Agência dos Correios Montes Altos/MA, com fundamento nos arts. 1º, inciso I, 16, inciso III, alínea "d", da Lei 8.443/1992, c/c os arts. 1º, inciso I, 209, inciso IV, do Regimento Interno do TCU (RITCU) ;
9.2. condenar o responsável mencionado no subitem anterior, nos termos dos art. 19 e 23, inciso III, da Lei 8.443/1992, c/c o art. 214, inciso III, do RITCU, ao pagamento da importância a seguir especificada, atualizada monetariamente e acrescida dos juros de mora, calculada a partir da data discriminada até a data da efetiva quitação do débito, na forma prevista na legislação em vigor, fixando-lhe o prazo de quinze dias, para que comprove, perante o Tribunal, o recolhimento da referida quantia aos cofres da Empresa Brasileira de Correios e Telégrafos;
		Data de ocorrência
	Valor histórico 

	Débito
	23/5/2015
	R$ 152.356,90

9.3. aplicar ao responsável Felipe Pereira da Silva, CPF XXX.364.503-XX, a multa prevista no art. 57, da Lei 8.443/1992, c/c o art. 267 do Regimento Interno, no valor de R$ 100.000,00 (cem mil reais) , com a fixação do prazo de quinze dias, a contar da notificação, para comprovar, perante o TCU (art. 214, inciso III, alínea 'a', do Regimento Interno) , o recolhimento da dívida aos cofres do Tesouro Nacional, atualizada monetariamente desde a data deste acórdão até a do efetivo recolhimento, se for paga após o vencimento, na forma da legislação em vigor; 
9.4. considerar grave a infração cometida pelo responsável Felipe Pereira da Silva, CPF XXX.364.503-XX, nos termos do art. 60 da Lei 8.443/1992;
9.5. inabilitar o responsável mencionado no subitem anterior, nos termos do art. 60, da Lei 8.443/1992, pelo período de oito anos para o exercício de cargo em comissão ou função de confiança no âmbito da Administração Pública;
9.6. autorizar, desde logo, nos termos do art. 28, inciso II, da Lei 8.443/1992, c/c o art. 219, inciso II, do RI/TCU, a cobrança judicial das dívidas caso não atendidas as notificações;
	9.7. autorizar, desde logo, caso solicitado e o processo não tenha sido remetido para cobrança judicial, o pagamento das dívidas em até 36 (trinta e seis) parcelas mensais e consecutivas, nos termos do art. 26 da Lei 8.443/1992, c/c o art. 217 do Regimento Interno/TCU, fixando-se o vencimento da primeira parcela em 15 (quinze) dias, a contar do recebimento da notificação, e o das demais a cada mês, devendo incidir sobre cada valor mensal os correspondentes acréscimos legais, na forma prevista na legislação em vigor, sem prejuízo de alertar o responsável de que a falta de comprovação do recolhimento de qualquer parcela implicará o vencimento antecipado do saldo devedor;
	9.8. dar ciência da presente decisão à Empresa Brasileira de Correios e Telégrafos e ao responsável;
	9.9. dar ciência desta deliberação ao Procurador-Chefe da Procuradoria da República no Estado do Maranhão, nos termos do § 3º do art. 16 da Lei 8.443/1992, c/c o § 7º do art. 209 do RITCU, para adoção das medidas que entender cabíveis.

Tomada de contas especial instaurada em razão de dano decorrente da ausência de numerário na agência.

Empresa Brasileira de Correios e Telégrafos (Correios).

3. Interessados/Responsáveis:
3.1. Responsável: Felipe Pereira da Silva (XXX.364.503-XX).

13.1. Ministros presentes: José Mucio Monteiro (Presidente), Walton Alencar Rodrigues, Benjamin Zymler, Augusto Nardes, Aroldo Cedraz, Raimundo Carreiro, Ana Arraes, Bruno Dantas e Vital do Rêgo (Relator).
13.2. Ministros-Substitutos presentes: Marcos Bemquerer Costa e André Luís de Carvalho.

VITAL DO RÊGO

Adoto como relatório a instrução de mérito elaborada no âmbito da Secretaria de Controle Externo de Tomada de Contas Especial (Secex-TCE) , peça 18, que contou com a anuência do corpo gerencial daquela unidade instrutiva, peças 19 e 20, e do representante do MPTCU que atuou no feito, peça 21, a seguir transcrita com os ajustes de forma pertinentes:
INTRODUÇÃO
	Cuidam os autos de tomada de contas especial (TCE) instaurada pela Empresa Brasileira de Correios e Telégrafos (ECT) , em desfavor do Sr. Felipe Pereira da Silva, CPF XXX.364.503-XX, ex-empregado dos Correios, em razão de dano ocorrido em virtude da ausência de numerário na Agência dos Correios (AC) Montes Altos/SE/MA, no valor de R$ 152.356,90, verificado em 25/3/2015, conforme fatos anotados no Processo Administrativo NUP 53118.000267/2015-31 (peça 7, p. 8-9) .
HISTÓRICO 
2.	Consta do mencionado Processo Administrativo NUP 53118.000267/2015-31, que durante conferência do cofre da AC Montes Altos/SE/MA, havida em função de tentativa de assalto na agência, verificou-se uma diferença a menor no valor de R$ 152.356,90. No curso das apurações, o empregado Felipe Pereira da Silva, Agente de Correios na função de gerente da agência, declarou que se utilizou da quantia faltante para comprar um terreno e montar um lava-jato, pretendendo repor posteriormente os valores utilizados, pois tinha consciência que o dinheiro não lhe pertencia (peça 7, p. 18-23) .
3.	 Chamado a apresentar defesa em razão das infringências capituladas à peça 7, p. 26-27, o Sr. Felipe Pereira da Silva argumentou ter pouco tempo na empresa, sem a experiência e treinamento para assumir as funções de gerente, e que, "na realidade, a Empresa deu causa ao resultado, pois permitiu que esta quantia vultuosa permanecesse no cofre da agência sem que houvesse nenhuma supervisão ou controle rigoroso de seus bens, ficando atraente a ação de bandidos e contribuindo para o erro do funcionário." (peça 7, p. 93-98) .
4.	O julgamento administrativo no âmbito da ECT concluiu pela aplicação da penalidade de demissão por justa causa e pela responsabilização pecuniária do valor de R$ 152.356,90 (peça 7, p. 99-102) .
5.	Após a anuência do Departamento Jurídico da entidade (peça 7, p. 104-120) , o empregado tomou ciência da notificação para pagamento de sua dívida e da rescisão de seu contrato de trabalho por justa causa em 24/4/2017 (peça 7, p. 30 e p. 31-32) . O termo de rescisão contratual e sua homologação consta à peça 7, p. 130-131.
6.	Instaurada a tomada de contas especial (peça 7, p. 8-9) , o Relatório do Tomador de Contas concluiu pela responsabilidade do Sr. Felipe Pereira da Silva, agente dos Correios, no desempenho das funções de gerente da AC Montes Altos/SE/MA, pela ocorrência do dano ao erário (peça 7, p. 138-147) .
 7.	O Relatório de Auditoria da CGU (peça 7, p. 162-165) , também chegou às mesmas conclusões. Após isso, foram emitidos o Certificado de Auditoria (peça 7, p. 166) , o Parecer do Dirigente de Controle Interno (peça 7, p. 168) e o Pronunciamento Ministerial (peça 8) . 
8.	Já no âmbito deste Tribunal, houve o exame dos elementos presentes nos autos e conclusão pela necessidade de citação do Sr. Felipe Pereira da Silva (peça 11) , autorizada em 13/12/2019 (peça 13) e efetivada em razão da seguinte ocorrência (peça 15) :
Ocorrência: Desfalque de numerário na AC Montes Altos/SE/MA. 
Conduta: Apropriar-se indevidamente de recursos dos Correios sob sua responsabilidade, descumprindo deveres funcionais.
Dispositivos violados: MANPES Mod. 46, Cap. 002, item 2, subitem 2.1, alíneas "s" e "w" e subitem 3.1, alínea "q"; MANORG, Mod. 16, Cap. 017, item 4, subitem 4.3.1, alíneas "g" e "q" e MANCOD, Mód. 1, Cap. 002, item 1, subitem 1.25.
Nexo de causalidade: a subtração de numerário da AC Montes Altos/SE/MA resultou na ocorrência de dano causado aos cofres dos Correios.
Evidências: Processo Administrativo NUP 53118.000267/2015-31 (peça 7, p. 18-23) ; confissão presente na defesa própria (peça 7, p. 93-98) ; Decisão Julgadora (peça 7, p. 99-102) e Parecer da área jurídica (peça 7, p. 104-120) .
9.	O chamamento do responsável ao processo foi realizado por intermédio do OFÍCIO 15223/2019-TCU/Seproc (peça 15) , recebido no endereço do responsável constante da base de dados da Receita Federal do Brasil em 06/1/2020 (peça 16) .
10.	Conforme Despacho de Conclusão das Comunicações Processuais (peça 17) , verifica-se que as providências inerentes às comunicações processuais foram concluídas.
11.	Transcorrido o prazo regimental, o responsável permaneceu silente, devendo ser considerado revel, nos termos do art. 12, §3º, da Lei 8.443/1992.
ANÁLISE DOS PRESSUPOSTOS DE PROCEDIBILIDADE DA IN/TCU 71/2012
Prejuízo ao Contraditório e Ampla Defesa
12.	Verifica-se que não houve o transcurso de mais de dez anos desde o fato gerador sem que tenha havido a notificação do responsável pela autoridade administrativa federal competente (art. 6º, inciso II, c/c art. 19 da IN/TCU 71/2012, modificada pela IN/TCU 76/2016) , uma vez que os valores cobrados datam de 25/3/2015 (peça 7, p. 6) , decorrentes de eventos pretéritos, e o Sr. Felipe Pereira da Silva foi notificado sobre as irregularidades pela autoridade administrativa competente, na data de 24/4/2017, conforme a notificação para pagamento de débito (peça 7, p. 30) .
Valor de Constituição da TCE
13.	Verifica-se que o valor atualizado do débito apurado (sem juros) em 1/1/2017 é superior a R$ 100.000,00, na forma estabelecida conforme os arts. 6º, inciso I, e 19 da IN/TCU 71/2012, modificada pela IN/TCU 76/2016.
OUTROS DÉBITOS NOS SISTEMAS DO TCU COM O MESMO RESPONSÁVEL
14.	Informa-se que não localizamos outro processo em curso neste Tribunal onde o Sr. Felipe Pereira da Silva figure como responsável.
15.	A tomada de contas especial está, assim, devidamente constituída e em condição de ser instruída. 
EXAME TÉCNICO
Validade das notificações
16.	Preliminarmente, cumpre tecer breves considerações sobre a forma como são realizadas as comunicações processuais no TCU. A esse respeito, destacam-se o art. 179, do Regimento Interno do TCU (Resolução 155, de 4/12/2002) e o art. 4º, inciso III, § 1º, da Resolução TCU 170, de 30 de junho de 2004, in verbis:
Art. 179. A citação, a audiência ou a notificação, bem como a comunicação de diligência, farse-ão:
I - mediante ciência da parte, efetivada por servidor designado, por meio eletrônico, fac-símile, telegrama ou qualquer outra forma, desde que fique confirmada inequivocamente a entrega da comunicação ao destinatário;
II - mediante carta registrada, com aviso de recebimento que comprove a entrega no endereço do destinatário;
III - por edital publicado no Diário Oficial da União, quando o seu destinatário não for localizado
 (...) 
Art. 3º As comunicações serão dirigidas ao responsável, ou ao interessado, ou ao dirigente de órgão ou entidade, ou ao representante legal ou ao procurador constituído nos autos, com poderes expressos no mandato para esse fim, por meio de:
I - correio eletrônico, fac-símile ou telegrama;
II - servidor designado;
III - carta registrada, com aviso de recebimento;
IV - edital publicado no Diário Oficial da União, quando o seu destinatário não for localizado, nas hipóteses em que seja necessário o exercício de defesa.
Art. 4º. Consideram-se entregues as comunicações:
I - efetivadas conforme disposto nos incisos I e II do artigo anterior, mediante confirmação da ciência do destinatário;
II - realizadas na forma prevista no inciso III do artigo anterior, com o retorno do aviso de recebimento, entregue comprovadamente no endereço do destinatário;
III - na data de publicação do edital no Diário Oficial da União, quando realizadas na forma prevista no inciso IV do artigo anterior.
§ 1º O endereço do destinatário deverá ser previamente confirmado mediante consulta aos sistemas disponíveis ao Tribunal ou a outros meios de informação, a qual deverá ser juntada ao respectivo processo.
 (...) 
17.	Bem se vê, portanto, que a validade da citação via postal não depende de que o aviso de recebimento seja assinado pelo próprio destinatário da comunicação, o que dispensa, no caso em tela, a entrega do AR em "mãos próprias". A exigência da norma é no sentido de o Tribunal verificar se a correspondência foi entregue no endereço correto, residindo aqui a necessidade de certeza inequívoca. 
18.	Não é outra a orientação da jurisprudência do TCU, conforme se verifica dos julgados a seguir transcritos:
São válidas as comunicações processuais entregues, mediante carta registrada, no endereço correto do responsável, não havendo necessidade de que o recebimento seja feito por ele próprio (Acórdão 3648/2013-TCU-Segunda Câmara, Relator Ministro José Jorge) ;
É prescindível a entrega pessoal das comunicações pelo TCU, razão pela qual não há necessidade de que o aviso de recebimento seja assinado pelo próprio destinatário. Entregandose a correspondência no endereço correto do destinatário, presume-se o recebimento da citação. (Acórdão 1019/2008-TCU-Plenário, Relator Ministro Benjamin Zymler) ;
As comunicações do TCU, inclusive as citações, deverão ser realizadas mediante Aviso de Recebimento - AR, via Empresa Brasileira de Correios e Telégrafos, bastando para sua validade que se demonstre que a correspondência foi entregue no endereço correto. (Acórdão 1526/2007-TCU-Plenário, Relator Ministro Aroldo Cedraz) .
19.	A validade do critério de comunicação processual do TCU foi referendada pelo Supremo Tribunal Federal, nos termos do julgamento do MS-AgR 25.816/DF, por meio do qual se afirmou a desnecessidade da ciência pessoal do interessado, entendendo-se suficiente a comprovação da entrega do "AR" no endereço do destinatário:
EMENTA: AGRAVO REGIMENTAL. MANDADO DE SEGURANÇA. DESNECESSIDADE DE INTIMAÇÃO PESSOAL DAS DECISÕES DO TRIBUNAL DE CONTAS DA UNIÃO. ART. 179 DO REGIMENTO INTERNO DO TCU. INTIMAÇÃO DO ATO IMPUGNADO POR CARTA REGISTRADA, INICIADO O PRAZO DO ART. 18 DA LEI nº 1.533/51 DA DATA CONSTANTE DO AVISO DE RECEBIMENTO. DECADÊNCIA RECONHECIDA. AGRAVO IMPROVIDO.
O envio de carta registrada com aviso de recebimento está expressamente enumerado entre os meios de comunicação de que dispõe o Tribunal de Contas da União para proceder às suas intimações.
O inciso II do art. 179 do Regimento Interno do TCU é claro ao exigir apenas a comprovação da entrega no endereço do destinatário, bastando o aviso de recebimento simples. 
20.	No caso vertente, a citação do responsável foi realizada pela entrega da comunicação processual no endereço constante da base de dados da Receita Federal do Brasil (peça 16) .
Efeitos da revelia
21.	Nos processos do TCU, a revelia não leva à presunção de que seriam verdadeiras todas as imputações levantadas contra os responsáveis, diferentemente do que ocorre no processo civil, em que a revelia do réu opera a presunção da verdade dos fatos narrados pelo autor. Dessa forma, a avaliação da responsabilidade do agente não pode prescindir da prova existente no processo ou para ele carreada.
22.	Ao não apresentar sua defesa, o responsável deixou de produzir prova da regular aplicação dos recursos sob sua responsabilidade, em afronta às normas que impõem aos gestores públicos a obrigação legal de, sempre que demandados pelos órgãos de controle, apresentar os documentos que demonstrem a correta utilização das verbas públicas, a exemplo do contido no art. 93, do DecretoLei 200/1967: "Quem quer que utilize dinheiros públicos terá de justificar seu bom e regular emprego na conformidade das leis, regulamentos e normas emanadas das autoridades administrativas competentes." 
23.	Mesmo não sendo apresentadas alegações de defesa nem razões de justificativa, considerando o princípio da verdade real que rege esta Corte, procurou-se buscar, em manifestações do responsável na fase interna desta Tomada de Contas Especial, se havia algum argumento que pudesse ser aproveitado a seu favor. 
24.	No entanto, a confissão presente na defesa apresentada pelo responsável advoga contra ele (peça 7, p. 93-98) . Não consta dos autos, assim, nenhum argumento que possa vir a ser analisado e posteriormente servir para afastar a irregularidade apontada.
25.	Em se tratando de processo em que a parte interessada não se manifestou acerca das irregularidades imputadas, não há elementos para que se possa efetivamente aferir e reconhecer a ocorrência de boa-fé na conduta do responsável, podendo este Tribunal, desde logo, proferir o julgamento de mérito pela irregularidade das contas, conforme os termos dos §§ 2º e 6º do art. 202 do Regimento Interno do TCU (Acórdão 2064/2011-TCU-Primeira Câmara, relator Ministro Ubiratan Aguiar; Acórdão 6182/2011-TCU-Primeira Câmara, relator Ministro Weber de Oliveira; Acórdão 4072/2010-TCU-Primeira Câmara, relator Ministro Valmir Campelo; Acórdão 1189/2009-TCU-Primeira Câmara, relator Ministro Marcos Bemquerer; e Acórdão 731/2008-TCU-Plenário, relator Ministro Aroldo Cedraz) .
26.	Dessa forma, o responsável deve ser considerado revel, nos termos do art. 12, §3º, da Lei 8.443/1992, devendo suas contas ser julgadas irregulares, condenando-o ao débito apurado e aplicando-lhe a multa prevista no art. 57 da Lei 8.443/1992.
PRESCRIÇÃO DA PRETENSÃO PUNITIVA
27.	Vale ressaltar que a pretensão punitiva do TCU, conforme Acórdão 1441/2016-TCU-Plenário, que uniformizou a jurisprudência acerca dessa questão, subordina-se ao prazo geral de prescrição indicado no art. 205 do Código Civil, que é de 10 anos, contado da data de ocorrência da irregularidade sancionada, nos termos do art. 189 do Código Civil, sendo este prazo interrompido pelo ato que ordenar a citação, a audiência ou a oitiva do responsável. No caso em exame, não ocorreu a prescrição, uma vez que os valores cobrados datam de 25/3/2015 e o ato de ordenação da citação ocorreu em 13/12/2019.
CONCLUSÃO
28.	Em face da análise promovida na seção "Exame Técnico", verifica-se que o responsável não logrou justificar a ausência de numerário sob sua responsabilidade. E, instado a se manifestar, deixou transcorrer o prazo concedido sem comparecer ao processo, configurando sua revelia, nos termos do § 3º, do art. 12, da Lei 8.443/1992.
29.	Vale ressaltar que a jurisprudência pacífica nesta Corte é no sentido da imprescritibilidade das ações de ressarcimento ao erário (Súmula TCU 282) . Dessa forma, identificado dano ao erário, devese instaurar e julgar o processo de tomada de contas especial para responsabilizar seus agentes causadores, respeitando o direito ao contraditório e à ampla defesa, independentemente de quando ocorreram os atos impugnados.
30.	Verifica-se também que não houve a prescrição da pretensão punitiva, conforme análise já realizada.
31.	Tendo em vista que não constam dos autos elementos que permitam reconhecer a boa-fé do responsável, sugere-se que as suas contas sejam julgadas irregulares, nos termos do art. 202, § 6º, do RI/TCU, com a imputação do débito atualizado monetariamente e acrescido de juros de mora, nos termos do art. 202, §1º do RI/TCU, com a aplicação da multa prevista no art. 57 da Lei 8.443/1992.
32.	Por fim, como não houve elementos que pudessem modificar o entendimento acerca da irregularidade em apuração, mantém-se a matriz de responsabilização presente na peça 11.
PROPOSTA DE ENCAMINHAMENTO
33.	Diante do exposto, submetemos os autos à consideração superior, propondo ao Tribunal:
	a) considerar revel, para todos os efeitos, o responsável Felipe Pereira da Silva, CPF XXX.364.503-XX, ex-empregado da Empresa Brasileira de Correios e Telégrafos, dando-se prosseguimento ao processo, com fulcro no art. 12, § 3º, da Lei 8.443/1992;
	b) julgar irregulares, nos termos dos arts. 1º, inciso I, 16, inciso III, alínea "d", da Lei 8.443/1992, c/c os arts. 19 e 23, inciso III, da mesma Lei, e com os arts. 1º, inciso I, 209, incisos II e III, 210 e 214, inciso III, do Regimento Interno/TCU, as contas do responsável Felipe Pereira da Silva, CPF XXX.364.503-XX, condenando-o ao pagamento da importância a seguir especificada, atualizada monetariamente e acrescida dos juros de mora, calculada a partir da data discriminada até a data da efetiva quitação do débito, fixando-lhe o prazo de quinze dias, para que comprove, perante o Tribunal, o recolhimento da referida quantia aos cofres da Empresa Brasileira de Correios e Telégrafos, nos termos do art. 23, inciso III, alínea "a", da citada lei, c/c o art. 214, inciso III, alínea "a", do Regimento Interno;
		Data de ocorrência
	Valor histórico 

	Débito
	23/5/2015
	R$ 152.356,90

Valor atualizado do débito (com juros) , em 19/3/2020: R$ 219.723,72
	c) aplicar ao responsável Felipe Pereira da Silva, CPF XXX.364.503-XX, a multa prevista no art. 57, da Lei 8.443/1992, c/c o art. 267, do RI/TCU, fixando-lhe o prazo de quinze dias, a contar da notificação, para que comprove, perante o Tribunal (art. 214, inciso III, alínea "a", do Regimento Interno do TCU) , o recolhimento da dívida aos cofres do Tesouro Nacional, atualizada monetariamente desde a data do acórdão que vier a ser proferido por este Tribunal até a do efetivo recolhimento, se paga após o vencimento, na forma da legislação em vigor;
	d) autorizar, desde logo, a cobrança judicial das dívidas, caso não atendida a notificação, na forma do disposto no art. 28, inciso II, da Lei 8.443/1992;
	e) autorizar também, desde logo, se requerido, com fundamento no art. 28, inciso I, da Lei 8.443/1992, c/c o art. 217, §§ 1º e 2º, do Regimento Interno, o parcelamento das dívidas em até 36 parcelas, incidindo, sobre cada parcela, corrigida monetariamente, os correspondentes acréscimos legais, fixando-lhe o prazo de quinze dias, a contar do recebimento da notificação, para comprovar, perante o Tribunal, o recolhimento da primeira parcela, e de trinta dias, a contar da parcela anterior, para comprovar o recolhimento das demais parcelas, devendo incidir, sobre cada valor mensal, atualizado monetariamente, os juros de mora devidos, no caso do débito, na forma prevista na legislação em vigor, alertando o responsável de que a falta de comprovação do recolhimento de qualquer parcela importará o vencimento antecipado do saldo devedor, nos termos do § 2º do art. 217 do Regimento Interno deste Tribunal;
	f) enviar cópia do Acórdão a ser prolatado, bem como do Relatório e do Voto que o fundamentarem à Procuradoria da República no Estado do Maranhão, nos termos do § 3º do art. 16 da Lei 8.443/1992, c/c o § 7º do art. 209 do Regimento Interno do TCU, para adoção das medidas cabíveis; e
	g) enviar cópia do Acórdão que vier a ser proferido a Empresa Brasileira de Correios e Telégrafos e ao responsável, para ciência, informando-lhes que a presente deliberação, acompanhada do Relatório e do Voto que o fundamenta, está disponível para a consulta no endereço www.tcu.gov.br/acordaos, além de esclarecer que, caso requerido, o TCU poderá fornecer sem custos as correspondentes cópias de forma impressa.
É o relatório.

não há.

Procurador Marinus Eduardo De Vries Marsico.

TOMADA DE CONTAS ESPECIAL. DESVIO DE NUMERÁRIO DA AGÊNCIA DOS CORREIOS EM MONTES ALTOS/MA. CITAÇÃO DO EX-GERENTE DA AGÊNCIA. REVELIA. CARACTERIZAÇÃO DA CONDUTA DOLOSA DO EX-GERENTE AINDA NA FASE DE APURAÇÃO ADMINISTRATIVA. CONTAS IRREGULARES. DÉBITO. MULTA. GRAVIDADE DA CONDUTA GERADORA DO DANO. INABILITAÇÃO PARA O EXERCÍCIO DE CARGO EM COMISSÃO OU FUNÇÃO DE CONFIANÇA NA ADMINISTRAÇÃO PÚBLICA PELO PERÍODO DE OITO ANOS. NOTIFICAÇÃO.

TOMADA DE CONTAS ESPECIAL (TCE)

Secretaria de Controle Externo de Tomada de Contas Especial (Secex-TCE).

Em apreciação tomada de contas especial (TCE) instaurada pela Empresa Brasileira de Correios e Telégrafos (Correios) , em desfavor de seu ex-empregado Sr. Felipe Pereira da Silva, CPF 039.364.503-74, em razão de dano à estatal decorrente da ausência de numerário na Agência dos Correios Montes Altos/MA, no valor de R$ 152.356,90, verificado em 25/3/2015, conforme fatos anotados no Processo Administrativo NUP 53118.000267/2015-31 (peça 7, p. 18-23) .
Na apuração administrativa realizada pelos Correios, o responsável, que ocupava o cargo de gerente da agência declarou que se utilizou desse valor desviado para comprar um terreno e montar um lava-jato, pretendendo repor posteriormente os valores utilizados, pois tinha consciência de que o dinheiro não lhe pertencia.
Instaurada a presente TCE, o Sr. Felipe Pereira da Silva foi responsabilizado pelo tomador de contas pelo dano causado ao erário (peça 7, p. 138-147) , no valor original de R$ 152.356,90, que contou com a anuência do controle interno, conforme Relatório de Auditoria da CGU (peça 7, p. 162-165) , Certificado de Auditoria (peça 7, p. 166) , e o Parecer do Dirigente de Controle Interno (peça 7, p. 168) . A autoridade ministerial tomou conhecimento das conclusões das apurações por meio do Pronunciamento Ministerial à peça 8.
No âmbito do TCU, o responsável foi citado pela totalidade do débito em razão de ter se apropriado de recursos dos Correios sob sua responsabilidade, descumprindo deveres funcionais (peça 15) . Devidamente notificado (peça 16) , o Sr. Felipe Pereira da Silva optou por permanecer silente.
A vista da inércia do responsável, a Secretaria de Controle Externo de Tomada de Contas Especial (Secex-TCE) , em uníssono (peças 18 a 20) , pugna por que ele seja considerado revel para que suas contas sejam julgadas irregulares, com sua condenação em débito pela totalidade dos recursos desviados e com a aplicação da multa prevista no art. 57 da Lei 8.443/1992, propostas que contaram com a concordância do representante do MPTCU que atuou no feito (peça 21) .
Manifesto minha concordância com os pareceres prévios, razão pela incorporo os argumentos neles expendidos e transcritos no relatório precedente em minhas razões de decidir sem prejuízo das breves considerações a seguir.
De início reconheço e aplico os efeitos da revelia, tratados no art. 12, § 3º, da Lei 8.443/1992, ao responsável em foco que, devidamente citado, quedou-se inerte.
Conforme se observa da apuração realizada no âmbito dos Correios, o responsável em questão admitiu ter se apropriado de recursos sabidamente da estatal para fins de satisfação de interesse pessoal, como a compra de terreno e montagem de um lava-jato, caracterizando conduta intencional e dolosa a resultar em prejuízo ao erário.
Também chama a atenção o fato de o Sr. Felipe Pereira da Silva, em sede de defesa apresentada na referida apuração (peça 7, p. 93-98) , ter alegado que "na realidade, a Empresa deu causa ao resultado, pois permitiu que esta quantia vultuosa permanecesse no cofre da agência sem que houvesse nenhuma supervisão ou controle rigoroso de seus bens, ficando atraente a ação de bandidos e contribuindo para o erro do funcionário.".
Diante do exposto, as contas do responsável devem ser julgadas irregulares, com sua condenação em débito pela totalidade dos recursos desviados e aplicação da multa prevista no art. 57 da Lei 8.443/1992. 
Considerando que o responsável agiu de forma dolosa, com o fito de deliberadamente locupletar-se dos recursos públicos cuja guarda foi a ele confiada, pugno por que, nos termos do art. 22, § 2º, da LINDB, a multa prevista no art. 57 da Lei 8.443/1992 seja aplicada nos percentuais mais elevados, bem como que seja considerada grave a sua conduta, na forma do art. 60 da Lei 8.443/1992, para fins de aplicação da pena de inabilitação para a ocupação de cargo em comissão ou função de confiança no âmbito da Administração Pública.
Com essas considerações, VOTO para que o Tribunal aprove a minuta de acórdão que ora submeto à consideração deste Colegiado. 
TCU, Sala das Sessões Ministro Luciano Brandão Alves de Souza, em 10 de junho de 2020.
Ministro VITAL DO RÊGO 
Relator